【裁判字號】    98,消債更,92
【裁判日期】    980413
【裁判案由】    更生事件
【裁判全文】
臺灣臺南地方法院民事裁定            98年度消債更字第92號
聲  請  人
即  債務人  甲○○
上列當事人因消費者債務清理事件聲請更生，本院裁定如下：
    主  文
聲請駁回。
聲請程序費用新臺幣壹仟元由聲請人負擔。
    理  由
一、按債務人與金融機構協商成立者，不得聲請更生或清算，但
    因不可歸責於己之事由，致履行顯有重大困難者，不在此限
    ；本條例施行前，債務人依金融主管機關協調成立之中華民
    國銀行公會會員辦理消費金融案件無擔保債務協商機制與金
    融機構成立之協商，準用前項之規定，消費者債務清理條例
    （下稱本條例）第 151條第5項、第6項分別定有明文。衡諸
    前開規定之立法意旨，可見債務人無論在本條例施行前後，
    與金融機構之債權人成立協商後，即應本於債權契約之誠信
    原則勉力履行，除非有前述不可歸責於己之事由，且其履行
    顯然有重大困難，不得率爾依本條例更生程序清理其債務。
    又按聲請更生或清算不合程式或不備其他要件者，法院應以
    裁定駁回之，但其情形可以補正者，法院應定期間先命補正
    ，復為同條例第8條所明定。
二、本件聲請意旨略以：聲請人即債務人甲○○現任職於文賢菜
    市場擔任搬運工，每月薪資新臺幣（下同）20,000元，除此
    薪資收入外，尚有汽車1輛，然累積債務總金額已達2,605,5
    95元，前曾依照中華民國銀行公會會員辦理消費金融案件無
    擔保債務協商機制，與債權人安泰銀行等12家銀行成立協商
    ，每月應還款金額為14,603元，惟債務人當時薪資只有20,0
    00元不等，繳交協議款後僅餘5,000 多元，債務人為維持生
    活及房貸支出盡力籌措並借貸金錢以求平衡收支，然在繳交
    四期後，因該行為已造成親友困擾及反彈，不得已放棄協商
    機制而毀諾，有不可歸責於己致履行協商條件顯有重大困難
    之事由，符合消費者債務清理條例第3條、第151 條第5項但
    書之規定，爰依上開規定，提出財產及收入狀況說明書、債
    權人清冊、債務人清冊，聲請更生等語。
三、經查，本件債務人前於本條例施行前，依金融主管機關協調
    成立之中華民國銀行公會會員辦理消費金融案件無擔保債務
    協商機制與金融機構於民國95年9月間成立協商，當時債務
    人之無擔保債務總額為1,752,410元，雙方約定債務人每月
    應償還款項合計為14,603元，債務人自95年9月10日起開始
    依約繳款，繳款5期，迄97年2月始毀諾等情，有債權人安泰
    銀行98年3月2日、3月31日民事陳報狀所附之協議書及還款
    計畫書在卷可憑，堪信為真實。
四、債務人雖謂：其現任職於文賢菜市場擔任搬運工，每月薪資
    20,000元，惟債務人當時薪資只有20,000元不等，繳交協議
    款後僅餘5,000 多元，債務人為維持生活及房貸支出盡力籌
    措並借貸金錢以求平衡收支，然在繳交四期後，因該行為已
    造成親友困擾及反彈，不得已放棄協商機制而毀諾，有不可
    歸責於己致履行協商條件顯有重大困難之事由云云，惟查：
  (一)按債務人與金融機構之債權人成立協商後，即應本於債權契
    約，依誠實及信用之原則勉力履行之，是以，債務人在履行
    債務期間，須經歷經濟困苦之過程，其生活程度當然必須相
    當限制，除應積極開源努力勤奮工作以增加收入償還債務外
    ，尚須節流儉樸其生活需求而適當控制其生活費用支出，以
    達成勉力履行債務。次按消費者債務清理條例第151條第5、
    6 項規定：「債務人與金融機構協商成立者，不得聲請更生
    或清算。但因不可歸責於己之事由，致履行顯有重大困難者
    ，不在此限。本條例施行前，債務人依金融主管機關協調成
    立之中華民國銀行公會會員，辦理消費金融案件無擔保債務
    協商機制與金融機構成立之協商，準用前項之規定。」，所
    謂因不可歸責於己之事由，致履行顯有重大困難之情形，應
    係指債務人與最大債權金融機構協商「成立後」，債務人之
    經濟狀況、生活等客觀事實有顯著變動者而言，亦即債務清
    償方案成立後，固由債務人按其條件履行，惟須於其後發生
    情事變更，在清償期間因不可歸責於己之事由，而有收入或
    收益不如預期或支出增加之情形，致該還款方案履行困難甚
    或履行不能，始能聲請更生或清算。此項規定旨在避免債務
    人任意毀棄已成立之協商，濫用更生或清算之裁判上債務清
    理程序，況該債務清償方案係經當事人行使程序選擇權所為
    之債務清理契約，債務人自應受該還款協議所拘束。
  (二)查債務人於「財產及收入狀況說明書」中關於更生聲請前兩
    年內收入載明：債務人自95年1月1日至96年12月30日任職於
    文賢菜市場擔任搬運工，每月薪資收入20,000元；另於「不
    可歸責之事由與證據說明書」內自陳：債務人協商當時薪資
    僅有20,000元等語，並提出94年12月迄今任職菜市場幫傭，
    每月薪資20,000元之收入切結書1 紙為憑，然經本院依職權
    向最大債權人安泰銀行調取之經債務人簽名之消費金融無擔
    保債務協商案件申請人財務資料表及收入證明切結書所載，
    債務人於95年9月4日協商當時所切結之收入來源為家庭代工
    （成衣代工），每月薪資收入為15,000元云云。是經核對債
    務人之前後陳述，已然不一，則債務人於債務協商期間是否
    有兼職二份工作並有二份工作收入來源，誠屬可疑，且債務
    人於本件更生聲請時僅陳報95年1月1日至96年12月30日任職
    於文賢菜市場之薪資所得，而未據實報告協商當時家庭成衣
    代工之收入來源、期間、數額，亦已違反真實陳報之義務。
  (三)再者，債務人於95年9 月間與債權銀行成立協商後，約定每
    月償還14,603元，自95年9月第一次繳款，迄96年1月最後一
    次繳款，共繳納5 期始毀諾，而本院參酌債務人於本件更生
    聲請時所提出之財產及收入狀況說明書暨收入切結書所載：
    債務人自95年1月1日至96年12月30日任職於文賢菜市場擔任
    搬運工，每月薪資收入20,000元、94年12月迄今任職菜市場
    幫傭，每月薪資20,000元等情，足徵債務人自95年9 月債務
    協商時起，迄96年2月毀諾止，每月薪資收入尚得維持在20,
    000 元，因此債務人於履行協商債務清償期間，其財產收入
    並無減少，堪予認定。
  (四)又查，債務人自陳聲請前二年內必要支出為個人生活費、房
    屋貸款、扶養費，每月共計21,0000 元，是債務人於債務協
    商期間其家庭支出並未有重大變化，其財產亦無明顯減少，
    亦可認定。更何況，債務人自陳每月須支付房屋貸款9,000
    元，該房貸係以配偶許金良名下之土地及房屋設定抵押，向
    國泰人壽保險股份有限公司借款等語，然債務人之財產及薪
    資為所有債權之總擔保，是非為維持其財產所為之支出行為
    ，減損其積極財產，自不得列為其應支出項下，且為確保各
    債權人公平受償，亦不得獨厚任何一特定債權人。準此，坐
    落臺南市○○區○○段974地號土地及門牌號碼臺南市○○
    區○○路一段496巷1弄32號房屋一棟既為其配偶許金良所有
    而非屬債務人之財產，並非債務人之債權總擔保，債務人自
    不能為其負擔債務而損及其債權人，且債務人亦自陳已身陷
    鉅額債務不能清償，何已有能力支付每月房貸9,000元？是
    以，債務人每月支出房貸9,000元，非其必要支出，應予扣
    除。
  (五)此外，債務人於95年9 月間與無擔保借款協商成立時，既已
    考量其本身收入、支出狀況以決定還款之金額是否為其所能
    負擔，而聲請人所主張每月收入扣除生活必要費用，已不足
    支付協商月付款之情形，既為協商當時已存在之事實，而非
    協商成立後始發生之情事，債務人仍願意以每月還款14,603
    元之條件與債權銀行達成協商合意，顯見其前述主張，尚有
    可疑，已難憑信，且債務人所執之事由又為協商時即已存在
    之事實，據為毀諾且不可歸責於己之理由，亦非可採。更何
    況，依誠實信用原則，債務人既與債權銀行達成協商合意，
    自當依約履行，縱聲請人為償還債務，必須經歷履行期間較
    不寬裕之經濟生活，然此乃債務人於負擔債務時即得預見，
    債務人更應樽節開支，戮力還款，自不得於與金融機構成立
    協商後，又率爾聲請依更生程序清理其債務。
  (六)綜參以上各情，債務人於履行協商債務清償期間，其財產收
    入並無減少，其家庭支出又無減少之情況下，已難謂債務人
    有何履行顯有重大困難之情事存在，且聲請人所提出之證據
    ，亦不足以證明其確有「因不可歸責於己之事由致履行顯有
    重大困難」之情形，自與消費者債務清理條例第151條第5項
    之要件，顯有未合。
五、末按債務清償方案既係經當事人於本條例施行前行使選擇權
    所合意成立之債權契約，債務人自應受該成立之契約所拘束
    ，如認該協商成立之清償方案其後有不適當履行之情形，仍
    應誠實面對債務，再循本條例所定之協商機制，誠意向債權
    人協商謀求更合理之清償方案，而非輕率毀諾，逕為聲請更
    生清理程序。查債務人既於本條例施行前與債權人安泰銀行
    等銀行成立協商，每月償14,603元，且已依協商方案履行，
    如事後有履行不便之情形，認清償方案應予適當調整，非不
    可經由本條例所規定之協商程序，再與債權人重新協商，訂
    定適當可行之清償方案。且參以，97年5 月中華民國銀行公
    會決議，金融機構就曾經參加95年度債務協商毀諾客戶提供
    「個別協商一致性方案」及對有繳款困難之債務協商持續履
    約客戶提供「變更債務協商協議書方案」即分180 期無息分
    期攤還等語，而依債務人所陳報之債務總額扣除有擔保債務
    總額後之無擔保債務總額為1,857,595元，如分180期，每月
    攤還款僅為10,319元，相較於本院依職權向最大債權人安泰
    銀行調取之經債務人簽名之消費金融無擔保債務協商案件申
    請人財務資料表所載：債務人做成衣代工月薪15,000元，願
    意以每期11,000元繳款等語，每月還款金額10,319元理當為
    債務人所能負擔之範圍，亦符合本條例兼顧保障債權人公平
    受償及重建復甦債務人經濟生活之立法目的。
六、綜上所述，本院綜合前述債務人財產收入及固定生活必要支
    出以觀，債務人於96年2 月毀諾前後，並無收入減少及支出
    增等財產狀況重大變動，自亦無有何不可歸責於己之事由，
    致履行顯有重大困難之情事存在，即與消費者債務清理條例
    第151條第5項所規定：不可歸責於己之事由及履行顯然有重
    大困難之要件，均有未合。從而，債務人於消費者債務清理
    條例施行前，既已與金融機構之債權人依金融主管機關協調
    成立之中華民國銀行公會會員辦理消費金融案件無擔保債務
    協商機制成立協商，其聲請更生，顯然違背前揭條例第151
    條第6項準用同條第5項前段之規定，且上開欠缺又屬無從補
    正，自應予駁回其更生之聲請，爰裁定如主文。
中    華    民    國    98    年    4     月    13    日
              民事第二庭    法      官  翁金緞
上為正本係照原本作成
如不服本裁定，應於裁定送達後10日內，以書狀向本院提出抗告
，並繳納抗告費新臺幣1千元
中    華    民    國    98    年    4     月    13    日
                            書  記  官  彭建山


司法院資訊處製作；財團法人民間司法改革基金會備份。
